【裁判字號】    90,台上,2412
【裁判日期】    900420
【裁判案由】    違反毒品危害防制條例等
【裁判全文】
最高法院刑事判決                                九十年度台上字第二四一二號
    上訴人  台灣高等法院高雄分院檢察署檢察官
    被  告  甲○○
右上訴人因被告違反毒品危害防制條例等罪案件，不服台灣高等法院高雄分院中華民
國九十年一月十七日第二審更審判決（八十九年度上更(一)第三七○號，起訴案號：台
灣澎湖地方法院檢察署八十七年度偵字第四五六、六五五、六五六號），提起上訴，
本院判決如左：
    主  文
原判決撤銷，發回台灣高等法院高雄分院。
    理  由
本件原判決以公訴意旨略稱：被告甲○○（冒蔡玉惠之名部分已另案判決確定）基於
概括之犯意，意圖販賣毒品給陳俊傑、蔡侑臻、綽號「唐葳」等人，先於民國八十七
年七月二十三日下午十二時許、同年八月十二日下午，連續在彰化市「愛麗都旅社」
、澎湖縣馬公市○○路八十二號「中興旅社」四樓四○三室等地，非法持有第一級毒
品海洛因及第二級毒品安非他命，為警當場查獲，分別於上址扣得甲○○所有供販賣
毒品所用之帳簿、海洛因二包（重約○點八公克）、安非他命三小包（重約一點三公
克）及海洛因一包（重約十六點五公克）、安非他命一包（毛重約一點九公克），因
認被告涉犯毒品危害防制條例第五條第一項、第二項之意圖販賣持有第一級毒品罪、
意圖販賣持有第二級毒品罪等情，經審理結果，認被告持有上開毒品係意圖供自己施
用而持有，而被告自八十七年四月間起至同年八月十二日止，連續施用海洛因及安非
他命之犯行，業經觀察勒戒及強制戒治處分完畢，並經檢察官為不起訴處分確定，同
一犯罪事實於被告強制戒治期間本不應再提起本件公訴，本件起訴程序違背規定，因
而維持第一審諭知公訴不受理之判決，駁回檢察官在第二審之上訴。
惟查：(一)證人陳俊傑於警訊供稱：「與我友人蔡侑臻（綽號小青）共乘一輛機車，到
彰化市愛麗都旅社下，由蔡侑臻拿了新台幣（下同）二千元，要我代替他向住宿在愛
麗都飯店七○三室內之劉啟弘、蔡玉惠二人購買毒品海洛因時，在樓下尚未上樓，即
被盤查當場查獲，被查獲欲購買毒品海洛因二千元；劉啟弘與蔡玉惠二人係在一個多
月前，經我朋友『小江』之男子介紹與之認識，說如需要毒品海洛因與安非他命，可
向他們二位購買；我曾向劉啟弘、蔡玉惠二人購買毒品海洛因與安非他命共三次，於
七月十日購得安非他命一千元，七月十八日購得安非他命一千元，七月二十一日購得
二千元毒品海洛因，安非他命是供我自己吸食，海洛因是蔡侑臻託我向他們二位購買
；現金二千元是蔡侑臻託我向劉啟弘、蔡玉惠二人購買毒品海洛因」；證人蔡玉惠於
警訊供稱：「警方於八十七年七月二十三日十二時許，在彰化市○○路○○街口八十
九號愛麗都旅社樓下見到我交二千元給『小馬』要購買海洛因，所以被請至刑二組接
受製作筆錄，『小馬』姓名為陳俊傑；因我毒癮發作，就請陳俊傑幫我向他的朋友住
在愛麗都旅社七○三室購買海洛因；今天拿二千元給陳俊傑購買第二次，七月二十一
日購買第一次；二千元是我的，交給陳俊傑幫我購買海洛因」；陳俊傑於偵查中供稱
：「八十七年七月二十三日在愛麗都旅社樓下，因蔡侑臻拿二千元請我買海洛因而為
警查獲」（八十七年度偵字第六三一九號偵查卷第二十五頁正反面）；上開證人就本
件被告意圖販賣而持有毒品之基本事實之供述尚無不符，何以不得資為斷罪之依據，
原判決竟以陳俊傑於第一審法院囑託台灣彰化地方法院訊問時已改稱：「未向甲○○
購買安非他命及海洛因是因警方查獲我施用毒品，要我配合」，致前後供詞反覆，且
證人蔡侑臻指稱拿錢託被告購買毒品，被告本身未免遭以販賣毒品罪嫌移送，其所為
不利於被告之指訴，自難採作被告論罪之依據，又證人蔡侑臻指稱曾拿一千元請被告
購買海洛因，其所稱金額與陳俊傑供述不一，亦不足採取云云；因認現場查獲之毒品
並非被告意圖販賣而持有，尚嫌率斷，自屬違誤。(二)原判決於理由欄說明：「被告持
有之海洛因一包雖重一六‧五公克，然並未分裝，又無其他分裝販賣之器具足以佐證
被告有分裝販賣之意圖，不能遽認查獲之海洛因及安非他命，係被告欲出售予他人，
自當認定其持有該等毒品，係意圖供己施用而持有」（原判決正本第五頁）；然毒品
危害防制條例規定之意圖販賣而持有毒品罪，僅須持有毒品之初，有販賣之意圖，即
足構成，至持有之毒品已否分裝或有無分裝之器具被查獲，均非所問；原判決以被告
持有之毒品並未分裝及未查獲分裝之器具而認被告無分裝販賣之意圖；未說明其論斷
之理由，有理由不備之違法。(三)案件是否同一，以被告及犯罪事實是否相同為準，即
須被告同一及犯罪事實同一，始為同一案件，至犯罪事實是否同一，應以其基本事實
是否同一為準；本件依檢察官起訴書之記載，係認被告於八十七年七月二十三日被彰
化縣警察局彰化分局查獲之海洛因二包重○‧八公克、安非他命三小包重一‧三公克
及澎湖警察局馬公分局於八十七年八月十二日查獲之海洛因一包一六‧五公克、安非
他命一包一‧九公克，均為被告意圖販賣而持有，被告觸犯毒品危害防制條例第五條
第一項、第二項之意圖販賣持有第一級毒品罪及意圖販賣持有第二級毒品罪，則被告
本件意圖販賣而持有毒品之基本犯罪事實與其另於八十七年四月間至同年八月十二日
因施用毒品而持有毒品之基本犯罪事實是否同一﹖是否有一事不再理原則之適用﹖仍
待查明，若非同一案件，原審若認被告被訴意圖販賣而持有毒品之犯罪事實不能證明
，即應為無罪之實體判決，原判決竟以被告上開施用毒品業經觀察勒戒及強制戒治處
分完畢，並經檢察官為不起訴處分確定，被告本件被訴持有毒品犯行，已被施用之高
度行為所吸收，屬同一犯罪事實，起訴程序違背規定而維持第一審諭知公訴不受理之
判決，殊有適用法則不當之違誤。綜上，應認原判決仍有撤銷發回之原因。
據上論結，應依刑事訴訟法第三百九十七條、第四百零一條，判決如主文。
中      華      民      國     九十     年      四      月     二十     日
                              最高法院刑事第一庭
                                  審判長法官  施  文  仁
                                        法官  張  淳  淙
                                        法官  林  永  茂
                                        法官  蕭  仰  歸
                                        法官  洪  佳  濱
      右正本證明與原本無異
                                              書  記  官
中      華      民      國     九十     年      四      月     二十五   日


司法院資訊處製作；財團法人民間司法改革基金會備份。
